【裁判字號】    95,訴,356
【裁判日期】    950728
【裁判案由】    偽造文書等
【裁判全文】
臺灣臺北地方法院刑事判決               95年度訴字第356號
公  訴  人  臺灣臺北地方法院檢察署檢察官
被      告  甲○○
選任辯護人  郭芳宜律師
上列被告因偽造文書等案件，經檢察官提起公訴（94年度調偵續
字第6號），本院判決如下：
    主  文
甲○○連續行使偽造準私文書，足以生損害於他人，處有期徒刑
陸月，如易科罰金，以銀元佰元即新臺幣玖佰元折算壹日。
    事  實
一、甲○○自民國88年2月1日起，在位於臺北縣新店市○○路○
    段之臺北縣新店市公所兵役課其辦公處所，自任會首，召集
    民間合會，每月每會各為新臺幣（下同）1萬元，會員含會
    首在內共計51人次，標息採內標制，約定每月1日上午10 在
    上址開標，底標限為1,000元，會期自88年2月1日起預定至
    92年4月1日止（下稱第一會）。詎郭盈鳳自90年1月2日起，
    因缺現金周轉，竟意圖為自己不法之所有，基於詐欺取財及
    行使偽造私文書之概括犯意，明知其未取得附表一所示名義
    人之授權同意，猶先後於附表一所示之開標時間，在上開開
    標地點，利用會員未全體到場標會之機會，分別冒用附表一
    所示之人之名義，偽簽各該名義人姓名署押各一枚於紙上，
    偽造依習慣表示投標會款、上載如附表一所示標息金額之標
    單，提示予其他到場之會員而行使之，告知係各該名義人得
    標，且通知未到場之會員，又另向被冒用名義者謊稱係他人
    得標，各足生損害於被冒用名義者及附表一所示其他活會會
    員，進而向各該次活會會員收取會款，使不知情之如附表一
    所示之活會會員多人誤信係合法競標之結果而陷於錯誤，先
    後如數給付會款予甲○○（甲○○冒標日期、標息及各次詐
    得會款詳如附表一），合計詐得會款688,000元。迨至92年2
    月1日開標後倒會，經會員核對會單，丙○○等人始知受騙
    。
二、案經己○○告發及柯美蓮、丁○○、戊○○訴由臺北縣政府
    警察局新店分局報請臺灣臺北地方法院檢察署檢察官偵查起
    訴。
    理  由
一、認定事實所憑之證據及理由：
    上揭犯罪事實，業據被告甲○○於本院審理時坦承不諱，核
    與證人丙○○、丁○○（惠風之配偶，實際參加合會者）、
    戊○○、高明、黃萬芬、黃浚於警詢及偵查中指述綦詳，且
    有上開合會會單及會員清單各1份在卷可稽（見偵92年度偵
    字第17833號偵查卷第25頁、94年度調偵續字第6號第14頁）
    ，足徵被告之自白與事實相符。本件事證明確，被告詐欺取
    財及行使偽造私文書之犯行，均洵堪認定。
二、論罪科刑部分：
  (一)法律適用之比較：修正後刑法第2條第1項規定：「行為後法
    律有變更者，適用行為時之法律。但行為後之法律有利於行
    為人者，適用最有利於行為人之法律」。被告行為後，刑法
    第53條、第56條業於民國94年1月7日修正公布， 並於95年7
    月1日施行， 其中修正後之刑法刪除第55條關於牽連犯之規
    定。本件被告所犯行使偽造私文書、詐欺等罪具有牽連犯之
    關係，依修正前即行為時之規定，應從一重之罪處斷；依修
    正後之刑法既已刪除牽連犯之規定，則所犯上述各罪應依數
    罪併罰之規定分論併罰。比較新舊法之規定，修正後之規定
    並非較有利於被告，又刑法第56條連續犯之規定，亦已刪除
    ，則被告之犯行，因行為後新法業已刪除連續犯之規定，此
    刪除雖非犯罪構成要件之變更，但顯已影響行為人刑罰之法
    律效果，自屬法律有變更，依新法第2條第1項規定，比較新
    、舊法結果，仍應適用較有利於被告之行為時法律即舊法論
    以連續犯（最高法院95年第8次刑事庭會議決議參照）。又
    被告行為後，刑法第33條第5款業於94年2月2日以華總一義
    字第09400014901號令修正公布，並自95年7月1日起施行；
    修正後刑法第33條第5款規定「罰金：新臺幣1,000元以上，
    以百元計算之」，與修正前刑法第33條第5款規定「罰金：1
    元以上」不同，比較新舊法結果，以舊法較有利於被告，故
    依刑法第2條第1項前段規定，本案關於刑法第349條第1項、
    第339條之1第1項之法定刑罰金部分，自應適用行為時之法
    律即修正前刑法第33條第5款規定決定其罰金部分之法定刑
    最低刑度。而依新增刑法施行法第1條之1規定，中華民國94
    年1月7日刑法修正施行後，刑法分則編所定罰金之貨幣單位
    為新臺幣；94 年1月7日刑法修正時，刑法分則編未修正之
    條文定有罰金者，自94年1月7日刑法修正後，就其所定數額
    提高為30倍，但72年6月26日至94年1月7日新增或修正之條
    文，就其所定數額提高為3倍，本件被告所犯刑法第339條第
    1項之詐欺取財法定刑有罰金刑（銀元1,000元以下），且為
    刑法分則編未修正之條文而定有罰金刑者；於刑法施行法第
    1條之1修正增訂前，其貨幣單位為銀元，罰金刑之提高標準
    應適用罰金罰鍰提高標準條例第1條之規定「依法律應處罰
    金、罰鍰者，就其原定數額得提高為2倍至10倍」，而再依
    現行法規所定貨幣單位折算新臺幣條例第2條規定：「現行
    法規所定金額之貨幣單位為圓、銀元或元者，以新臺幣元之
    3倍折算之」，如換算為新臺幣，則刑法第339條第1項法定
    刑罰金刑部分，應為罰金新臺幣30,000元以下（1,000元乘
    10乘3），如適用刑法施行法第1條之1規定提高30倍，亦為
    新臺幣30,000元以下（1,000元乘30），修正後有關法定刑
    罰金數額之規定，並無利於修正前之規定。經綜合比較結果
    ，本件被告所犯，應適用修正前刑法。
  (二)查本案合會標單固均需署名並載明標息之一定金額，且被告
    冒標時亦皆有簽署被冒標者姓名之事實，固據被告供述在卷
    。惟按民間合會之標單，僅寫有一定金額及標會者之署押，
    如單從該記載內容之形式觀之，尚無法瞭解其為何種用意之
    證明，而必須依據會員間標會之習慣，始足以表示該一定金
    額即為標取會款之利息，該姓名即為標取會款之會員，是偽
    造標單，應認為係偽造刑法第220條第1項以文書論之準私文
    書。核被告意圖為自己不法之所有，偽造如附表編號1至5所
    示合會會員姓名之署押，偽造依習慣表示投標會款、上載一
    定標息金額之標單，持向參與各個合會之會員行使，而冒標
    詐取活會會員會款，各足生損害於被冒標名義人及活會會員
    ，所為均係犯刑法第216條、第220條第1項、第210條之行使
    偽造（準）私文書罪，及同法第339條第1項之詐欺取財罪。
    被告所為之偽造署押之行為，為偽造（準）私文書之部分行
    為，而其偽造（準）私文書之低度行為，復為行使偽造（準
    ）私文書之高度行為所吸收，皆不另論罪。被告所為各次冒
    標詐欺取財犯行，皆係同時向多數之活會會員詐取會款，同
    時侵害多數人之財產法益，屬一行為觸犯數罪名之想像競合
    犯，均依修正前刑法第55條規定，應從一詐欺取財罪處斷。
    被告先後多次行使偽造（準）私文書及先後多次詐欺取財犯
    行，時間緊接，手法雷同，各觸犯犯罪構成要件相同之罪名
    ，顯係基於概括犯意反覆實施，均屬連續犯，皆依連續犯之
    規定，各論以一罪，並均加重其刑。而被告所犯行使偽造（
    準）私文書罪與詐欺取財罪二罪間，有方法結果之牽連關係
    ，應依修正前刑法第55條規定，從一重之行使偽造（準）私
    文書罪處斷。
  (三)爰審酌被告並無前科，此有臺灣高等法院被告全國前案記錄
    表可稽，其於偵查及本院審理時坦承犯行，及其犯罪之動機
    、目的、手段、詐得金額688,000元、以及犯罪後已與部分
    互助會員達成和解，92年4月至8月每月從薪水撥出2萬元，
    92 年9月起每月撥出薪水1萬5千元交由會員侯淑貞保管，待
    被告退休金領到時，再合併後，按比例償還活會會員，於本
    院審理期間，另將每月收取死會會員之款項，尚有陸續給付
    予活會會員之事實，有被告提出之可分金額名單、保管證明
    字條在卷可憑（見本院卷附被證1、2、3號），及告訴人丙○○、丁○○、戊○○及被害人郭金鳳、惠風、己○○、田
    芷菁已對被告取得支付命令終局執行名義，並已向本院民事
    執行處聲請強制執行扣押被告每月薪資1/3金額，並依比例
    分配（業據告訴人丁○○陳明在卷）等一切情狀，量處如主
    文所示之刑。
  (四)又被告行為後，罰金罰鍰提高標準條例第2條業已刪除，而
    刑法第41條第1項前段關於易科罰金之折算標準已由舊法之
    銀元100元、200元、300元修正為新臺幣1,000元、2,000元
    、3,000元，因屬科刑規範事項之變更，其折算標準為裁判
    時所應諭知，自有就新舊法規定比較之必要，經比較新舊法
    結果，以被告行為時之舊法較為有利於被告，是依刑法第2
    條第1項前段之規定，應適用被告行為時之舊法即依修正前
    刑法第41條第1項前段、刪除前罰金罰鍰提高標準條例第2條
    及現行法規定所定貨幣單位折算新臺幣條例第2條之規定，
    諭知以銀元300元即新臺幣900折算1日為易科罰金之折算標
    準。
  (五)被告所偽造之標單，於其行使得標後，均已丟棄滅失，業據
    被告供述在卷，而其上偽造之簽名署押亦隨同滅失，已均無
    從為沒收之宣告，附此敘明。
三、公訴意旨另以：
  (一)公訴人起訴意旨原認被告就其自任會首，於90年2月20日起
    會，每月每會各為新臺幣（下同）1萬元，會員含會首在內
    共計53人次，標息採內標制，約定每月20日上午10時在上址
    開標，底標限為1,000元，會期自90年2月20日起預定至94年
    6月20日止（下稱第二會）合會之孟慶霞、孟慶祥、李淑美
    、秦壽竹、秦陳淑琴、孟龔克貞等6人中之2人亦有冒標之行
    為，然此為被告堅決否認，且經證人即代上開6人代為出面
    投標之乙○○於本院95年6月27日審理時證稱：第二會會單
    （見92年度偵字第17833號偵查卷第30頁）編號1至6所列會
    員會員孟慶霞、孟慶祥、李淑美、秦壽竹、秦陳淑琴、孟龔
    克貞等人，均是我家人名義參加的，投標時，如果我本人未
    到場投標，亦有委託孫聯綬替我投標，我每次都有出標，最
    後一次開標時（即92年1月20日）是由我得標，但我有答應
    被告將該會得標的錢讓給被告，我所參加的第二會6個會中
    ，我得標後實際拿到會款有4會，另2會其中1會是換會，1會
    則是借給甲○○，死會抵活會結果，我每月現尚需繳2會死
    會會款等語，核與被告所辯相符，並有可收已標會者名單及
    可分金額名單各1份在卷可憑（見本院卷附被證1、2號），
    故尚難認被告有冒標之情事。此外，復查無其他積極證據足
    資認定被告涉有此部分偽造（準）私文書、詐欺取財之犯行
    ，自屬不能證明此部分犯罪，惟因公訴人指此與前開論罪科
    刑部分有連續犯關係，屬裁判上一罪，爰不另為無罪之諭知
    。
  (二)公訴人原起訴意旨係認被告冒用丙○○等人名義冒標，使第
    一會及第二會會員陷於錯誤而交付會款，共詐得458萬元等
    語，並未區分受詐欺陷於錯誤之會員係限於活會會員亦或是
    包括先前已得標之死會會員，而起訴書所載之金額458萬元
    ，又超出本判決附表所示活會會員受詐欺給付之金額，顯見
    公訴人原起訴意旨所稱之會員係指包括已得標之死會會員在
    內之所有會員。按民間合會已得標之死會會員，無論同組何
    一會員得標及其願出之標金若干，均須繳納當期全額會款，
    縱為會首施用施用詐術，以他會員名義冒標，並向死會會員
    收取會款，因該等死會會員本負有繳納會款之義務，而非陷
    於錯誤而交付會首，自無構成詐欺取財罪之可言（最高法院
    83年度臺上字第4153號判決意旨參照）。是被告本件各次詐
    欺取財犯行之對象，應為其各次冒標詐欺行為當時尚屬活會
    之會員，不包括死會會員。公訴人認被告對上開合會詐欺取
    財之對象係所有會員即包括死會會員，尚有未洽。惟就死會
    會員部分，公訴意旨顯係認與被告上揭成罪之詐欺取財犯行
    部分，有連續犯或想像競合犯之裁判上一罪關係，爰不另為
    無罪判決之諭知。
四、適用的法律：
  (一)程序法方面：刑事訴訟法第299條第1項前段。
  (二)實體法方面：刑法第2條第1項前段、第216條、第220條第1
    項、第210條、第339條第1項，修正前刑法第56條、第55條
    、第41條第1項前段，罰金罰鍰提高標準條例第1條前段、刪
    除前罰金罰鍰提高標準條例第2條，現行法規所定貨幣單位
    折算新臺幣條例第2條。
本案經檢察官張智堯到庭執行職務
中    華    民    國    95    年    7     月    28    日
                  刑事第十三庭  審判長法  官  朱瑞娟
                                      法  官  吳佳薇
                                      法  官  陳慧萍
上正本證明與原本無異。
如不服本判決，應於判決送達後10日內向本院提出上訴狀（應抄
附繕本）。告訴人或被害人如對於本判決不服者，應具備理由請
求檢察官上訴，其上訴期間之計算係以檢察官收受判決正本之日
期為準。
                                      書記官  何適熹
中    華    民    國    95    年    8     月    1     日
附錄本案論罪科刑法條：
中華民國刑法第216條
行使第210條至第215條之文書者，依偽造、變造文書或登載不實
事項或使登載不實事項之規定處斷。
中華民國刑法第220條
在紙上或物品上之文字、符號、圖畫、照像，依習慣或特約，足
以為表示其用意之證明者，關於本章及本章以外各罪，以文書論
。
錄音、錄影或電磁紀錄，藉機器或電腦之處理所顯示之聲音、影
像或符號，足以為表示其用意之證明者，亦同。
中華民國刑法第210條
偽造、變造私文書，足以生損害於公眾或他人者，處5年以下有
期徒刑。
中華民國刑法第339條
意圖為自己或第三人不法之所有，以詐術使人將本人或第三人之
物交付者，處5年以下有期徒刑、拘役或科或併科1千元以下罰金
。
以前項方法得財產上不法之利益或使第三人得之者，亦同。
前二項之未遂犯罰之。


司法院資訊處製作；財團法人民間司法改革基金會備份。
